臺灣高等法院民事判決　　　　　　　　　99年度建上字第92號
上　訴　人　天順營造有限公司
法定代理人　吳明德
訴訟代理人　吳慶隆律師
被　上訴人　新北市新店區公所
法定代理人　王美月
訴訟代理人　江榮祥律師
上列當事人間請求給付工程款事件，上訴人對於中華民國99年6
月4日臺灣臺北地方法院99年度建字第24號第一審判決提起上訴
，本院於民國100年2月15日言詞辯論終結，判決如下：
    主  文
上訴(除減縮部分外)駁回。
第二審訴訟費用由上訴人負擔。
    事實及理由
壹、程序部分：
  (一)查臺北縣新店市於民國（下同）99年12月25日改制為新北市
    新店區，為本院所已知，是被上訴人乃改組並更名為新北市
    新店區公所，被上訴人爰聲明承受訴訟，核無不合，應予准
    許。
  (二)按於第二審為訴之變更、追加或提起反訴，非經他造同意，
    不得為之。但民事訴訟法第255條第1項第2款至第6款情形，
    不在此限，同法第446條第1項定有明文。查上訴人之上訴聲
    明原為被上訴人應給付上訴人新台幣（下同）162萬5,935.8
    5元及自起訴狀繕本送達被上訴人翌日即98年11月27日起至
    清償日止按年息百分之五計算之利息。嗣於本院100年2月15
    日言詞辯論期日中減縮為：被上訴人應給付上訴人162萬5,9
    35元及自起訴狀繕本送達被上訴人翌日即98年11月27日起至
    清償日止按年息百分之五計算之利息。核屬民事訴訟法第25
    5條第1項第3款之「減縮應受判決事項之聲明」，依上開說
    明，於法並無不合，應予准許。
貳、實體部分：
一、上訴人起訴主張：
  (一)上訴人於96年3月15日標得被上訴人「96年度新店市○○路
    以西及安坑地區○○○○○路修補工程」（下簡稱系爭工程
    ），兩造並於96年4月9日就系爭工程簽訂工程契約（下簡稱
    系爭契約）。嗣上訴人依約施作系爭工程，被上訴人驗收後
    亦多已依約付款，惟就上訴人於96年3、4月間所施作工程鋪
    設3公分瀝青混凝土13,303平方公尺，及1次臨時警示設施工
    程部分（下簡稱系爭爭議工程）工程款，合計162萬5,935.8
    5元（未稅）仍未給付。
  (二)上訴人提出之系爭工程照片已證上訴人之施工地點皆為契約
    上之施工範圍，並有駐明交辦日期及交辦單之編號，且上訴
    人於96年3、4月間先係以被上訴人交辦之交辦單進行工程施
    作，被上訴人皆有監工，何以被上訴人明知交辦單上無額外
    修補部分，卻仍指示上訴人進行修補?縱使被上訴人稱其未
    指示，又為何明知上訴人進行修補之範圍不包含於交辦單之
    範圍，卻不告知上訴人，顯與事理經驗不符。
  (三)96年4月18日台北縣新店市公所會勘紀錄第11點已證實上訴
    人確實有施作超出交辦單之工程數量，且亦請被上訴人派員
    至現場測量，被上訴人應將施作範圍多出之部分予以上訴人
    請款。
  (四)上訴人爰基於系爭契約第21條第1項第3款約定、民法第505
    條、第229條規定，起訴聲明：(一)被上訴人應給付上訴人162
    萬5,935.85元，及自起訴狀繕本送達被上訴人翌日即98年11
    月27日起至清償日止，按年息百分之5計算之利息。(二)願供
    擔保請准宣告假執行。惟原審判命上訴人之訴駁回。對此上
    訴人不服提起上訴，並於本院陳明，上訴人確實在雙方同意
    所訂立之系爭契約要求之施工範圍內施工，並於完工後請被
    上訴人派員至現場驗收、估驗計價。爰上訴聲明為：(一)原判
    決廢棄。(二)上開廢棄部分，被上訴人應給付上訴人162萬5,9
    35元，暨自98年11月27日起至清償日止按年息百分之五計算
    之利息。(三)第二項請求，上訴人願供擔保請准宣告假執行。
二、被上訴人則以下列辯詞資為抗辯：
  (一)系爭工程非經被上訴人所核可後正式交辦，上訴人卻自行施
    工，是被上訴人一律不予承認計價。按系爭「96年度新店市
    ○○路以西及安坑地區○○○○○路面修補工程契約書」第
    1條第1項、「工程契約第三條附件 (價金之給付辦理方式)
    」、「臺北縣新店市公所補充說明書」等俱屬於系爭工程之
    契約文件及系爭工程契約第3條規定，本契約價金之給付，
    依本條之附件規定方式辦理、「工程契約第三條附件」關於
    「價金之給付辦理方式」四、1規定: 「估驗款：1.承包商
    應於每2個月底辦理估驗計價乙次，憑交辦單及施工前中後
    三比照片由本所指派監工人員及驗收人員依合約規定驗收，
    並應檢附同意書，同意所有罰款於當期計價款中扣除，否則
    不得計價。」 又依「臺北縣新店市公所補充說明書」六、6
    規定，契約價金給付特別規定：「... 6.承包商應依本所查
    報交辦單內規定之地點及數量補修，不得任意增加補修路面
    數量及項目」。且兩造96年4月18日協調會紀錄「六、結論
    」亦載明：「...2.本所工程所有施作項日、數量須有新店
    市公所開立之交辦單始可施作，倘若無公所開立之交辦單乙
    方自行施工，公所一律不予承認計價，其施工費用概由乙方
    自行負責」。況上訴人於原審所傳證人羅榮宗亦證述：「4
    月18日以後就照此部分結論之約定解決」。準此，上訴人辦
    理系爭補修工程，須先填寫交辦單呈被上訴人核可，經被上
    訴人核可正式交辦，上訴人派工作業時亦須拍攝廠商施工前
    中後三比照片存證，嗣後憑交辦單與三比照片於每2個月底
    辦理估驗計價，否則被上訴人一律不予承認計價。
  (二)上訴人所稱之96年3、4月份施作工程費，既未依約定之施工
    管理流程辦理，且無證據證明，是上訴人自無權利請求被上
    訴人給付工程款；依前揭兩造所簽訂之系爭契約約定，辦理
    估驗計價，須憑交辦單及施工前中後三比照片進行驗收，並
    應檢附上訴人同意所有罰款於當期計價款中扣除之同意書，
    並非以上訴人實際施作之工程數量為準。如無「交辦單」等
    程序或程式辦埋，查驗或驗收即無所憑，亦難符真實。
  (三)上訴人稱其向被上訴人辦理估驗計價所檢附之三比照片，均
    未載明交辦單編號、交辦日期、施作日期、施作工程之明確
    地點 (或GPS定位數值)、工程數量 (面積)，尤有部分項目
    未完整提出的施工前中後各乙張照片供比對，或部分項目之
    施工前中後照片顯非同一位址，顯與上訴人所主張「96年3
    、4月份工程鋪設3cm瀝青混凝土13303平方公尺」毫無關連
    。況又為確保工作及維護道路交通安全，系爭契約第9條第3
    項第2款前段、第5項第1款前段即規定工程施作時，應遵照
    道路交通標誌標線號誌設置規則，設置警告標誌及施工標誌
    ；若上訴人施工作之工程，未遵守前揭規定設置警告標誌及
    施工標誌，則該工程諒非系爭契約所要求之系爭工程。是觀
    諸原證4及原證4-1所列照片，幾未見有設置警告標誌及施工
    標誌；是該工程當非系爭契約所要求之工程，或係上訴人所
    另施作之其他工程；再者，上訴人舉證亦無法證明96年3、4
    月份間實際施作完成之工程數量。上訴人以自列之估驗計算
    式佐證其所主張之實作數量，皆無被上訴人監造核章，實無
    法證明被上訴人曾派員辦理驗收。
  (四)關於上訴人稱其向被上訴人辦理估驗計價所檢附之三比照片
    ，依上訴人聲請所傳證人羅榮宗於99年3月17日當庭證述伊
    「沒有辦法」確認原證4-1照片與原證2.原證2-1計算式之關
    連，並指原證4-1「第一張照片不是安德街，應該是安忠路
    」云云。足證上訴人所舉原證2、原證2-1、原證4及原證4-1
    皆無法證明伊所稱於96年3、4月間實際施作之工程數量。另
    96年8月24日初驗包含「僑義路」三處施工地點，其現勘確
    認面積分別為327.99平方公尺、4106.67平方公尺、153.48
    平方公尺，皆在被上訴人新店市公所96年4月12日交辦「僑
    義路段舖設AC事宜面積4589平方公尺」工程範圍之內；足證
    當日初驗僅以交辦單交付工程範圍為據。
  (五)於本院答辯聲明：上訴駁回。
三、兩造不爭執事項：
  (一)被上訴人於96年2月27日辦理系爭工程公開招標；嗣被上訴
    人於96年3月15日標得該工程，兩造並於96年4月9日簽立系
    爭契約。依系爭契約約定，系爭工程總價預計1,228萬98元
    ，履約期間自決標日起至96年12月31日或施作金額達契約金
    額止（含增購金額）。
  (二)系爭契約第3條約定：「本契約價金之給付，依本條之附件
    規定方式辦理。」；工程契約第3條附件第2項約定：「依實
    際施作或供應數量結算，以本契約中所列履約標的項目及單
    價，依完成履約實際供應數量給付。」；工程契約第3條附
    件第4項估驗款第1款約定：「承包商應於每2個月底辦理估
    驗計價乙次，憑交辦單及施工前中後三比照片由本所指派監
    工人員及驗受人員依合約規定驗收，並應檢附同意書，同意
    所有罰款於當期計價款中扣除，否則不得計價。」；工程契
    約第3條附件第4項估驗款第3款約定：「乙方（即上訴人）
    申請當次估驗之數量不符實際（如申請估驗圖所載項目之個
    數列為已施作，而實際未施作）經查證屬實者，乙方同意扣
    回甲方（即被上訴人）認定超估或逾算款項，並按甲方認定
    超估或逾算款項計罰10%之懲罰性違約金。」等情。
  (三)依台北縣新店市所補充說明書第6條契約價金給付特別規定
    約定：「5.修補完竣之數量未於2個月內估驗者，視為承包
    商放棄計價，本所不予驗收計價，承包商亦不得再提異議。
    」「6.承包商應依本所查報交辦單內規定之地點及數量補修
    ，不得任意增加補修路面數量及項目，如卻因實際需要必須
    增加者，需經本所同意，否則承商應同意不予計價」。
  (四)上訴人曾於96年5月21日檢送「新店市安坑地區及山區○○
    ○○○路面修補工程」（第二次修正後）案，第一次估驗計
    價單予被上訴人，經被上訴人分別於96年5月25日、6月23日
    以北縣店養字第0960020797號及第0960025843號函覆、催告
    通知上訴人依說明改善後，再行報所憑辦。嗣上訴人分別於
    96年7月11日及96年8月8日以（96）天字第960711號及第960
    808號函覆、並檢送「96年度新店市○○路以西及安坑地區
    ○○○○○路修補工程」案之96年3月15日至4月30日相片及
    「第一期工程估驗單」及「估驗計算式」（96年3、4月份）
    予被上訴人；被上訴人亦於96年9月7日以北縣店養字第0960
    034348號函覆上訴人：「二、…函附估驗計算式及工程估驗
    單報所憑辦估驗計價（3、4月份）約145萬元，本所已於同
    年8月27日完成初驗程序，爭議部分待資料補正後再行辦理
    復驗。…」。
  (五)上訴人曾於96年11月30日以（96）天字第9601130號函檢送
    「96年度新店市○○路以西及安坑地區○○○○○路修補工
    程」案，9、10月份工程估驗計算式、3、4月份一併修補數
    量計算式及施工三比照片各乙份予被上訴人，辦理估驗計價
    ，並經被上訴人收受在案。
四、兩造爭執事項：
  (一)上訴人於96年3、4月份施作範圍是否為系爭契約簽約之範圍
    ？其範圍有無依被上訴人交辦之交辦單施作？而請領工程款
    之依據是否以實作實算為其計算之標準？
  (二)被上訴人於上訴人施作工程時，是否有派人於施工現場監工
    ？有無製作監工日誌或是監工日報表？
  (三)被上訴人所給予上訴人交辦單上之交辦日期及驗收日期是否
    正確無誤？上訴人有無逾期辦理工程估驗之情事？
  (四)上訴人是否因施工時所設置之警示設施及他項設備 (GSP)不
    足，而有查核、驗收困難等情事？被上訴人是否能依系爭契
    約書第20條第1項第8、11款之約定，向上訴人計罰契約總價
    10%之懲罰性違約金？
  (五)上訴人請求本件系爭工程款是否有不符實際之情？是否亦有
    違反系爭契約書之約定情事？而被上訴人是否能依系爭契約
    書之工程契約附件第3條第4項第3款之約定，向上訴人扣回
    認定超估或逾算款項，並計罰10%之懲罰性違約金？
五、得心證之理由：
  (一)查系爭契約第3條約定：「本契約價金之給付，依本條之附
    件規定方式辦理。」；工程契約第3條附件第2項約定：「依
    實際施作或供應數量結算，以本契約中所列履約標的項目及
    單價，依完成履約實際供應數量給付。」；工程契約第3條
    附件第4項估驗款第1款約定：「承包商應於每2個月底辦理
    估驗計價乙次，憑交辦單及施工前中後三比照片由本所指派
    監工人員及驗受人員依合約規定驗收，並應檢附同意書，同
    意所有罰款於當期計價款中扣除，否則不得計價。」，業為
    兩造所不爭執，已如前述（見不爭執事項(二)），又查上訴人
    原負責現場之前員工羅榮宗於本院證稱：「交辦單只是給我
    們參考，實際上沿路修補時，不是噴漆的範圍，有破損我們
    也一併修補，現場有時梁文睿也會指示沒有噴漆部分一併修
    補，現場里長、民意代表覺得不滿意時，也會叫我們修補，
    但我會要他們打電話給市公所一位許課長，課長認為可修補
    時，我們才會修補，超過部分就由梁文睿更正蓋章等語(見
    本院卷第65頁)，證人即原被上訴人負責現場監工梁文睿於
    本院證稱：「我在任職公所時，所開立交辦單是要告訴承包
    商工作的內容，之後我們會跟工程承辦人員共同確認交辦單
    做數量確認，數量沒問題，我們就將交辦單上、下聯做為領
    款依據，開始時上、下聯其中一聯交給承包商，一聯我們留
    存，數量確認後，將上、下聯交給市公所做為領款依據。」
    等語(見本院卷第63頁背面)，可見系爭工程確須依交辦單指
    示之內容範圍內施作，但以該範圍內實際施作，經兩造人員
    確認之數量並提出三比照片計價，確認方式係由被上訴人之
    監工梁文睿在交辦單上更正蓋章。
  (二)又查上訴人主張其於96年3、4月間施作數量確實係由被上訴
    人指派之人員梁文睿及上訴人之工地負責人羅榮宗一同測量
    而得，表示被上訴人同意測量所得之施作數量云云，並提出
    96年3、4月施作工程修補估驗計算式、施作照片為證(見原
    審卷(二)第12至138頁)，惟為被上訴人所否認。經查：
    1.觀之上開96年3、4月施作工程修補估驗計算式，並無被上
      訴人監工梁文睿之簽名蓋章，並為被上訴人所否認，已難
      認係由梁文睿與羅榮宗一同測量之修補數量，且查證人羅
      榮宗證稱，額外修補部分須經被上訴人課長同意，再由監
      工梁文睿在交辦單更正並蓋章等語，已如前述，則上訴人
      既無法提出其主張得再請款之施作數量之更正交辦單，自
      難認上訴人主張上開施作數量係屬額外施作部分云云可採
      ，至證人羅榮宗所稱：「交辦單是要在限定一定路段、時
      間完成，但施工時會有超過，超過部分是沒有交辦單」等
      語(見本院卷第65頁)，已與其前開明確所證額外施作須經
      被上訴人同意及更正交辦單等語有違，顯係迴護之詞，不
      足採信。
    2.上訴人雖以被上訴人提出之交辦單(見原審卷(一)第197至
      210頁)之路名及日期核對後提出載有施工日期、完工日期
      及表單編號之照片為憑(見原審卷(二)第12至138頁)，主
      張係上開額外施工之照片云云(見原審卷(二)第11頁之上
      訴人民事陳報暨調查證據聲請狀第二項)，然此至多證明
      上開照片係在交辦單規定之日期施工情形，並無法證明照
      片內容為交辦單規定之範圍以外之施工數量，況證人羅榮
      宗於原審亦證稱伊無法完全確認上開照片即上開96年3、4
      月施作工程修補估驗計算式所指之照片等語(見原審卷(二
      ) 第146頁背面)，連上訴人之工地主任羅榮宗皆無法確認
      是否為系爭爭議工程之照片，益證上開照片難採為真。
    3.況查證人梁文睿於原審證稱，測量時伊係帶著所開立交辦
      單去做確認等語、於本院證稱伊係曾與羅榮宗就交辦單到
      現場確認數量等語(見原審卷(二)第148頁、本院卷第64頁
      背面第5行)，可知被上訴人固確如上訴人所主張有派梁文
      睿與羅榮宗至現場作確認，然係依交辦單內容作確認。再
      審之被上訴人提出之上開交辦單內容，亦確有梁文睿就施
      作數量為更正並蓋章，復參以本判決理由(一)之說明，可見
      上訴人就96年3、4月之施作數量，無論係規定範圍內或額
      外施作部分，均已在交辦單作記載，上訴人請款範圍應亦
      以上開交辦單內容為準，是上訴人主張另有施作數量，且
      係與梁文睿一同測量確認，被上訴人明知上訴人進行修補
      之範圍不包含於交辦單上之範圍，卻不告知上訴人云云，
      應不可採。
  (三)復查上訴人雖主張系爭工程施作過程中，被上訴人均有派員
    監工，確實有製作監工日誌等文件，用以向上訴人核對施作
    工程之地點、時間及範圍，亦能證明上訴人確實有施作工程
    並能知悉施作範圍云云。然查前開兩造不爭執事項(二)、(三)所
    列系爭契約第3條、附件第4項估驗款第1款、台北縣新店市
    所補充說明書第6條契約價金給付特別規定第6款約定所載，
    上訴人如發現有超出交辦單所列數量、地點等事項亦需加以
    施作情事，不得擅自修補，仍需經「被上訴人同意」，否則
    不予計價，且估驗計價，亦需憑交辦單、施工前中後三比照
    片辦理，否則亦不予計價，已如前述，是以縱依監工日誌中
    得知有上訴人自行施作超出交辦單所列數量，惟既未得被上
    訴人同意，依照前開約定，自不予計價。甚而系爭爭議工程
    縱已經被上訴人同意，上訴人亦無法依照前開約定，提出此
    部分交辦單、與交辦單相關施工前中後三比照片，亦如前述
    ，亦仍不予計價。況查證人羅榮宗於本院證稱額外增加部分
    係由被上訴人之課長同意後，再由梁文睿在交辦單上更正蓋
    章，上訴人主張之原證2、原證2-1數量係在原交辦單之範圍
    ，不會超過該路段等語(見本院卷第65頁正、背面)，則如有
    增加施工部分亦即仍在原交辦單規定之路段範圍內，只要被
    上訴人之課長所同意，梁文睿即在交辦單上更正，是以如未
    在交辦單上更正，縱有上訴人所認定為增加部分，因未經被
    上訴人同意，梁文睿根本亦不可能在監工日誌上記載上訴人
    所謂之額外施工地點、項目等，且證人羅榮宗係上訴人之工
    地主任，已如前述，其既已明知額外增加施工部分，有須經
    被上訴人課長同意，且應由梁文睿更正交辦單之程序，則在
    被上訴人未同意之下，羅榮宗怎可能仍予以施作，再參以證
    人羅榮宗於本院亦證稱，所謂13,303平方公尺之額外工程，
    並沒有在更正交辦單上，因為伊等沒有證據等語(見本院卷
    第65頁)，故證人梁文睿雖於原審證稱有填寫類似監工日誌
    之文件等語(見原審卷(二)第148頁背面)，然被上訴人縱然
    提出監工日誌亦不可能記載有上訴人所主張之系爭爭議工程
    部分，自亦無法作上訴人有利之認定，上訴人主張監工日誌
    能證明上訴人確實有施作工程並能知悉施作範圍云云，應不
    可採。
  (四)至上訴人主張被上訴人已給予交辦單以外之3850平方公尺之
    工程款，可知上訴人確實有超出施作162萬5,935.85元（即
    系爭爭議工程）之工程款之工程云云，經查證人羅榮宗雖於
    原審證稱，兩造協商時，伊有會同梁文睿等被上訴人其他員
    工至現場勘查，勘查後也認為有額外修補部分等語（見原審
    卷（二）第146頁）；然查證人梁文睿於原審係證稱，測量
    時伊係帶伊所開立之交辦單去做數量確認等語（見原審卷(
    二) 第148頁），故被上訴人給付3,850平方公尺之工程款，
    顯然係在交辦單上所更正之額外部分之計價。雖證人羅榮宗
    於本院證稱，上開3850平方公尺之工程，亦無交辦單或更正
    交辦單云云(見本院卷第65頁)，然依證人梁文睿前所述，上
    訴人須依梁文睿測量過之交辦單(包括更正交辦單)請款，是
    被上訴人所得計算出工程款部分，必係依交辦單所載內容為
    之，故羅榮宗此部分證詞，容有誤會，應不足採。再者，證
    人羅榮宗於本院亦證稱，所謂13,303平方公尺之額外工程，
    並沒有在更正交辦單上，因為伊等沒有證據等語，已如前述
    ，足見實無上訴人所主張之13,303平方公尺等系爭爭議工程
    存在，亦無法以被上訴人另給付3850平方公尺之工程款即得
    推知有系爭爭議工程存在，上訴人此部分主張，亦不可採。
  (五)至被上訴人所給予上訴人交辦單上之交辦日期及驗收日期是
    否正確無誤，乃係影響上訴人依據交辦單請款多寡問題，而
    上訴人已請款部分，並未爭執，本件上訴人所主張請求係所
    謂無交辦單之系爭爭議工程部分，故交辦單是否正確自與本
    件無關，另上訴人是否因施工時所設置之警示設施及他項設
    備(GSP)不足，而有查核、驗收困難等情事？被上訴人是否
    能依系爭契約書第20條第1項第8、11款之約定，向上訴人計
    罰契約總價10%之懲罰性違約金？上訴人請求本件系爭工程
    款是否有不符實際之情？是否亦有違反系爭契約書之約定情
    事？而被上訴人是否能依系爭契約書之工程契約附件第3條
    第4項第3款之約定，向上訴人扣回認定超估或逾算款項，並
    計罰10%之懲罰性違約金部分，仍係在上訴人請求系爭工程
    款有理由時，被上訴人是否得據以主張抵銷之爭點，而本件
    上訴人請求工程款已無理由，已如前述，被上訴人毋庸主張
    抵銷，自無再審究上開二爭點之必要，併此敘明。
  (六)綜上所述，上訴人基於系爭契約第21條第1項第3款約定、民
    法第505條、第229條規定，訴請被上訴人給付鋪設瀝青混凝
    土13,303平方公尺及1次臨時警示設施工程款共162萬5,935
    元，及自起訴狀繕本送達被上訴人翌日98年11月27日起至清
    償日止，按年息百分之5計算之利息，為無理由，不應准許
    。其假執行之聲請亦失所附麗，應併予駁回。原審為上訴人
    敗訴之判決，及駁回其假執行之聲請，並無不合。上訴意旨
    指摘原判決不當，求予廢棄改判，為無理由，應予駁回。另
    減縮部分不在本院審理範圍，併此敘明。
  (七)又本件事證已臻明確，兩造其餘之攻擊或防禦方法及證據，
    經本院斟酌後，認為不足以影響本判決之結果，自無逐一詳
    予論駁之必要，併此敘明。
六、據上論結，本件上訴為無理由，依民事訴訟法第449條第1項
    、第78條，判決如主文。
中    華    民    國   100    年    3     月    1     日
                    民事第五庭
                        審判長法  官  李錦美
                              法  官  陳博享
                              法  官  黃雯惠
正本係照原本作成。
如不服本判決，應於收受送達後20日內向本院提出上訴書狀，其
未表明上訴理由者，應於提出上訴後20日內向本院補提理由書狀
（均須按他造當事人之人數附繕本）上訴時應提出委任律師或具
有律師資格之人之委任狀；委任有律師資格者，另應附具律師資
格證書及釋明委任人與受任人有民事訴訟法第466條之1第1項但
書或第2項（詳附註）所定關係之釋明文書影本。如委任律師提
起上訴者，應一併繳納上訴審裁判費。
中    華    民    國   100    年    3     月    1     日
                              書記官  秦慧榮
附註：
民事訴訟法第466條之1（第1項、第2項）：
對於第二審判決上訴，上訴人應委任律師為訴訟代理人。但上訴
人或其他法定代理人具有律師資格者，不在此限。
上訴人之配偶、三親等內之血親、二親等內之姻親，或上訴人為
法人、中央或地方機關時，其所屬專任人員具有律師資格並經法
院認為適當者，亦得為第三審訴訟代理人。